臺灣新北地方法院民事裁定
111年度消債職聲免字第8號
聲  請  人
即  債務人  陳  文  
代  理  人  李璇辰律師
複  代理人  張華珊律師
相  對  人
即  債權人  台新國際商業銀行股份有限公司

法定代理人  吳東亮  


相  對  人
即  債權人  台北富邦商業銀行股份有限公司

法定代理人  程耀輝  


相  對  人
即  債權人  國泰世華商業銀行股份有限公司 

法定代理人  郭明鑑  


相  對  人
即  債權人  玉山商業銀行股份有限公司

法定代理人  黃男州  
相  對  人
即  債權人  華南商業銀行股份有限公司

法定代理人  張振芳  
代  理  人  郭蓁鈺  
相  對  人
即  債權人  中國信託商業銀行股份有限公司

法定代理人  利明献  


相  對  人
即  債權人  滙誠第一資產管理股份有限公司

法定代理人  莊仲沼  


上列債務人因消費者債務清理事件聲請免責，本院裁定如下：
    主  文
債務人陳文應予免責。
    理  由
一、按法院為終止或終結清算程序之裁定確定後，除別有規定外
    ，應以裁定免除債務人之債務；又法院裁定開始清算程序後
    ，債務人有薪資、執行業務所得或其他固定收入，扣除自己
    及依法應受其扶養者所必要生活費用之數額後仍有餘額，而
    普通債權人之分配總額低於債務人聲請清算前2 年間，可處
    分所得扣除自己及依法應受其扶養者所必要生活費用之數額
    者，法院應為不免責之裁定，但債務人證明經普通債權人全
    體同意者，不在此限；而債務人有下列各款情形之一者，法
    院應為不免責之裁定。但債務人證明經普通債權人全體同意
    者，不在此限：(一)於7年內曾依破產法或本條例規定受免
    責。(二)故意隱匿、毀損應屬清算財團之財產，或為其他不
    利於債權人之處分，致債權人受有損害。(三)捏造債務或承
    認不真實之債務。(四)聲請清算前2年內，因消費奢侈商品
    或服務、賭博或其他投機行為，所負債務之總額逾聲請清算
    時無擔保及無優先權債務之半數，而生開始清算之原因。(
    五)於清算聲請前1年內，已有清算之原因，而隱瞞其事實，
    使他人與之為交易致生損害。(六)明知已有清算原因之事實
    ，非基於本人之義務，而以特別利於債權人中之一人或數人
    為目的，提供擔保或消滅債務。(七)隱匿、毀棄、偽造或變
    造帳簿或其他會計文件之全部或一部，致其財產之狀況不真
    確。(八)故意於財產及收入狀況說明書為不實之記載，或有
    其他故意違反本條例所定義務之行為，致債權人受有損害，
    或重大延滯程序，消費者債務清理條例（下稱消債條例）第
    133 條及第134條分別定有明文。再按消債條例之立法目的
    ，在於使陷於經濟上困境之消費者，得分別情形依該條例所
    定重建型債務清理程序（更生）或清算型債務清理程序（清
    算）清理債務，藉以妥適調整其與債權人及其他利害關係人
    之權利義務關係，保障債權人之公平受償，並謀求消費者經
    濟生活之更生機會，從而健全社會經濟發展；消費者依清算
    程序清理債務，於程序終止或終結後，為使其在經濟上得以
    復甦，以保障其生存權，除另有上述消債條例第133 條、第
    134 條所規定不予免責之情形外，就債務人未清償之債務採
    免責主義（消債條例第1條、第132條立法目的參照）。
二、本件聲請人即債務人陳文前因有不能清償債務情事，於民國
    (下同)109年12月15日向本院聲請消債條例前置調解，惟調
    解不成立，並於調解程序期日當庭向本院聲請清算，復經本
    院以110年度消債清字第65號裁定（下稱清算裁定）聲請人
    自110年8月18日起開始清算程序，並由本院司法事務官以11
    0年度司執消債清字第165號進行清算程序。嗣於清算程序中
    ，因聲請人名下並無任何財產，經本院民事執行處司法事務
    官以聲請人之財產不敷清償財團費用及財團債務等原因為由
    ，於110年11月30日以110年度司執消債清字第165號裁定終
    止清算程序並確定在案等情，有上開各裁定、確定證明書等
    件在卷可稽（見本院110年度消債清字第65號卷第89至第92
    頁，下稱清算卷，及見本院110年度司執消債清字第165號卷
    第243頁、第279頁，下稱清算執行卷），並經本院依職權調
    取上開各卷宗核閱無訛，自堪信為真。是本院所為終結清算
    程序之裁定既已確定，依前開消債條例規定，即應審酌聲請
    人是否有消債條例第133條、第134條所定應為不免責裁定之
    情形。
三、本院為審酌聲請人是否有消債條例第133、134條所定應不予
    免責之情事，已於111年1月19日分別發函通知聲請人及全體
    債權人就本院應否裁定聲請人免責表示意見(見本院卷第23
    頁、第29頁)，並於111年5月30日開庭訊問兩造意見，債權
    人均未到庭陳述意見(見本院卷第137頁至第139頁)，僅具狀
    表示不同意聲請人免責。茲將聲請人及債權人之意見分述如
    下：
　㈠聲請人略陳：聲請人目前已高齡72歲，患有心臟疾病等因素
    ，無法從事任何工作而無工作收入，名下無財產，僅每月領
    有國民年金4,523元，且因與子女關係緊張不睦，故未提供
    扶養費予聲請人。聲請人於法院裁定開始清算程序後之每月
    必要生活費用與聲請清算前2年相同，聲請人僅能仰賴每月4
    ,523元之國民年金度日。是以，聲請人開始清算程序後之固
    定收入，扣除自己必要生活費用之數額後已無餘額，聲請人
    並無消債條例第133、134條規定不免責之情形，爰請求准予
    免責等語。
　㈡債權人台新國際商業銀行股份有限公司：不同意免責，聲請
    人聲請清算後債權人全未受清償，請本院詳查債務人是否具
    消債條例第133條、第134條各款之不免責事由等語。
  ㈢債權人台北富邦商業銀行股份有限公司：不同意免責，債權
    人於清算後無受償任何金額，請法院查詢債務人是否有故意
    於財產及收入狀況說明書為不實之記載，或有其他故意違反
    消債條例所定義務之行為，致債權人受有損害，或重大延滯
    程序。並詳查債務人是否具消債條例第133條、第134條各款
    之不免責事由等語。
　㈣債權人國泰世華商業銀行股份有限公司：不同意免責，債權
    人於清算後無受償任何金額，請法院詳查債務人是否具消債
    條例第133條、第134條各款之不免責事由等語。
　㈤債權人玉山商業銀行股份有限公司：不同意免責，債權人於
    清算後無受償任何金額，請法院詳查債務人是否具消債條例
    第133條、第134條各款之不免責事由等語。
　㈥債權人中國信託商業銀行股份有限公司：不同意免責，如聲
    請人每月可處分所得扣除每月自己及應受其扶養者所需生活
    費用後，已入不敷出，就超支部分債務人如何負擔？是否有
    收入未列入財產及收入狀況說明書？或有隱匿之事實？請本
    院依職權調查債務人有無消債條例第133條、第134條各款不
    免責事由等語。
　㈦債權人滙誠第一資產管理股份有限公司：債權人於清算後無
    受償任何金額，請法院詳查債務人是否具消債條例第133條
    、第134條各款之不免責事由，同意免責與否則願比照最大
    債權人之意見等語。
　㈧債權人華南商業銀行股份有限公司：不同意免責，請本院詳
    查債務人是否具消債條例第133條、第134條各款之不免責事
    由等語。　
四、經查：
　㈠本件聲請人無消債條例第133條所定不予免責之情形： 
　⒈聲請人是否有消債條例第133條所定應不予免責之情形，即應
    審認其是否合於「於清算程序開始後債務人有薪資、執行
    業務所得或其他固定收入，扣除自己及依法應受其扶養者所
    必要生活費用之數額後仍有餘額」及「普通債權人之分配總
    額低於債務人聲請清算前二年間，可處分所得扣除自己及依
    法應受其扶養者所必要生活費用之數額」此兩要件，此觀消
    債條例第133 條規定自明。
　⒉查，本件聲請人於110年8月18日經本院裁定開始清算，已如
    前述。又聲請人自開始清算程序後，每月僅領有國民年金4,
    523元，名下無任何財產等情，有勞動部勞工保險局已領老
    年給付證明、臺灣土地銀行客戶序時往來明細查詢表、全國
    財產稅總歸戶財產查詢清單、中華民國人壽保險商業同業公
    會資料查詢結果回覆書等件在卷可查（見本院卷第71、75 
    、97、99頁）；又聲請人於107至109年度均無財產及收入資
    料，此有107至109年度綜合所得稅各類所得資料清單附卷可
    稽(見清算執行卷第183至第185頁、第189頁)，且於95年4月
    27日退保後已無勞工保險投保資料（見本院卷第75至第79頁
    ）。是本院綜上事證等一切情事，足認聲請人於開始清算程
    序後，除上開國民年金外，並無穩定收入所得，陷於生活仰
    賴他人支助之經濟困境，核與消債條例第133條前段所定債
    務人之收入扣除必要生活費用後仍有餘額之要件不符，堪認
    無該條所定之應不免責事由存在。
　㈡本件債務人無消債條例第134條各款不予免責之情形：
    按消債條例關於清算程序係以免責主義為原則，不免責為例
    外，倘債權人主張債務人有消債條例第134條其餘各款所定
    不免責之情事，自應由債權人就債務人有合於上開各款要件
    之事實，舉證以實其說。查債權人等固均抗辯不同意聲請人
    免責云云。惟本件聲請人是否有消債條例134條各款情事，
    債權人等均未具體說明或提出相當事證加以證明，且聲請人
    縱有他人協助日常生活必要之支出，亦非與消債條例第134 
    條第8款之立法理由所明示之義務相違背，自難以此作為聲
    請人不免責之事由。又經本院復查聲請人無消債條例第134 
    條各款所規定之不免責事由，自難認聲請人有消債條例第13
    4 條其餘各款所定不免責事由之情事存在。
五、綜上所述，本件聲請人業經本院為終止清算程序之裁定確定
    ，並無消債條例第133條、第134條各款所定應不予免責之情
    事存在，揆諸前揭法律規定，本件聲請人聲請免責為有理由
    ，應予准許，爰裁定如主文。
中　　華　　民　　國　　111 　年　　5 　　月　　30　　日
              民事第一庭    法　　　官　張紫能
上為正本係照原本作成
如不服本裁定，應於裁定送達後10日內，以書狀向本院提出抗告
，並繳納抗告費新臺幣1,000元
中　　華　　民　　國　　111 　年　　5 　　月　　30 　 日
                            書　記　官　蘇哲男